【裁判字號】    99,訴,110
【裁判日期】    990719
【裁判案由】    所有權移轉登記等
【裁判全文】
臺灣士林地方法院民事判決               99年度訴字第110號
原      告  丁○○
訴訟代理人  劉宏邈律師
複  代理人  辛○○
被     告   甲○○
兼下二人法定代理人
被      告  乙○○
            丙○○
前列二人共同
法定代理人  張儷瓊
前列三人共同
訴訟代理人  余鐘柳律師
上列當事人間請求所有權移轉登記等事件，本院於99年7月5日言
詞辯論終結，判決如下：
    主  文
原告之訴及假執行之聲請均駁回。
訴訟費用由原告負擔。
    事  實  及  理  由
壹、程序方面：
一、按「訴狀送達後，原告不得將原訴變更或追加他訴。但有下
    列各款情形之一者，不在此限：....2.請求之基礎事實同一
    者。3.擴張或減縮應受判決事項之聲明者。7.不甚礙被告之
    防禦及訴訟之終結者。被告於訴之變更或追加無異議，而為
    本案之言詞辯論者，視為同意變更或追加。」，民事訴訟法
    第255 條第1 項第2 款、第3 款、第7 款、第2 項分別定有
    明文。本件原告起訴聲明為：「(一)被告乙○○、丙○○及甲○○應將坐落臺北縣汐止市○○段汐止小段1-23地號面積11
    6 平方公尺應有部分各15分之1 之土地及其上建物即建號20
    2 號應有部分各3 分之1 門牌號碼為臺北縣汐止市○○路37
    巷5 號（下稱：系爭不動產）所有權移轉登記予原告。(二)被
    告3 人應共同給付原告新臺幣（下同）46萬2,000 元及自起
    訴狀繕本送達翌日起至清償日止，按週年利率5%計算之利息
    。(三)被告3 人應共同自民國98年8 月24日起至履行第1 項聲
    明日止，按月給付原告3 萬3,000 元。(四)訴訟費用由被告負
    擔。(五)第2 、3 項聲明，原告願供擔保請准宣告假執行。」
    嗣後於99年5 月27變更為如下所述，原告聲明之減縮，顯係
    基於同一基礎事實，而減縮應受判決事項之聲明，且不甚礙
    被告之防禦及訴訟之終結，依前開說明，其訴之變更自應准
    許，先予敘明。
貳、實體方面：
一、原告起訴主張：
(一)、原告於97年6 月19日與訴外人戊○○兩願離婚，就財產歸屬
    部分，雙方約定將原登記戊○○所有之系爭不動產移轉所有
    權予原告。惟原告認其年歲已高，為免百年後繼承登記繁瑣
    ，遂同意將系爭不動產借名登記在被告名下，並與被告簽立
    切結書約定系爭不動產日後租金所得（每月3 萬3,000 元）
    ，均由原告終生收取，做為原告日常生活開銷使用。然系爭
    不動產借名登記予被告名下後，被告卻未依約交付租金，雖
    迭經原告催討，皆置之不理，自97年10月起至98年6 月止共
    9 個月租金29萬7,000 元未給付給原告。又房屋租金由原告
    收取即有即與給付扶養費相當，是不論系爭不動產是否出租
    給他人，被告均應依切結書及民法扶養之規定按月給付原告
    3 萬3,000 元。原告已於98年7 月20日發函通知被告終止借
    名登記關係，並請求被告將系爭不動產所有權移轉登記予原
    告。詎料，被告甲○○竟以系爭不動產係原告贈與為由，加
    以拒絕。原告遂找被告甲○○理論，卻遭其打傷，兩造已然
    不具信賴關係。縱認兩造間移轉系爭不動產之原因為贈與行
    為，原告亦得依民法第416 條第1 項、第2 項未盡扶養義務
    及對直系血親尊親屬故意傷害之規定撤銷贈與。爰依民法第
    179 條、第259 條、第263 條、第416 條規定提起本件訴訟
    。
(三)、聲明：
  (1)被告乙○○、丙○○及甲○○應將系爭不動產所有權移轉登
    記予原告。
  (2)被告3 人應共同給付原告29萬7,000 元及自起訴狀繕本送達
    翌日起至清償日止，按週年利率5%計算之利息。
  (3)被告3 人應共同自99年2 月24日起至履行第1 項聲明日止，
    按月給付原告新臺幣3 萬3,000元。
  (4)第2、3項聲明，原告願供擔保請准宣告假執行。
二、被告則以：
(一)、被告甲○○為原告與戊○○之子，自96年起，因原告行為不
    檢，復毆打戊○○，致夫妻感情生變而無法維持婚姻，在協
    議離婚時，因原告擁有賓士轎車及600 、700 萬銀行存款，
    且自認理虧，故同意戊○○之要求，將原登記在戊○○名下
    之系爭不動產所有權，以贈與為原因移轉登記予被告，並非
    如原告所稱為借名登記。又被告甲○○與原告間原父子感情
    融洽，原告亦允諾被告與其在臺北縣汐止市○○路所承租之
    房屋共同居住，即以系爭不動產租金收入支付被告之生活及
    被告乙○○、丙○○（即被告甲○○之子）就讀雙語幼稚園
    之費用，故被告甲○○才未將系爭不動產租金收入交付原告
    ，惟自接獲原告來函請求後，被告已遷回臺北縣汐止市○○
    路與戊○○同住，並自98年7 月起，皆按月將系爭不動產租
    金收入交還原告。至於原告受傷一事，係因水電費扣繳問題
    ，原告前往汐止市農會質問，以預藏鐵棍向被告甲○○尋釁
    ，被告甲○○僅以腰帶防衛，並未揮到原告，且前開傷害案
    件，被告甲○○已經法院判決無罪，是原告主張撤銷贈與亦
    無理由。
(二)、聲明：
    1.原告之訴及假執行之聲請均駁回。
    2.如受不利判決願供擔保免予假執行。
三、兩造不爭執之事實：
(一)、原告與戊○○於97年6 月19日兩願離婚，並簽立離婚協議書
    。該協議書中約定就財產歸屬部分，雙方同意原登記戊○○
    所有系爭不動產移轉予原告所有。
(二)、被告於97年6 月24日簽立切結書，約定系爭不動產租金收入
    悉數歸於原告終生收取。
(三)、97年7 月7 日系爭不動產由戊○○直接以贈與為登記原因移
    轉登記予被告。
(四)、原告於98年7 月16日委由律師發函終止兩造間借名登記關係
    。
四、得心證之理由：本件爭點為：(一)移轉系爭不動產所有權之原
    因為借名登記或贈與？(二)原告是否得依民法第416 條規定撤
    銷系爭不動產之贈與行為？(三)原告得否請求被告給付29萬7,
    000 元，及99年2 月以後系爭不動產租金收入或本於扶養之
    法律關係請求繼續給付每月3 萬3,000 元？
(一)、移轉系爭不動產所有權之原因為借名登記或贈與？
  (1)按「稱贈與者，為當事人約定，一方以自己之財產無償給與
    他方，他方允受之契約」，民法第406 條定有明文。次按「
    稱『借名登記』者，謂當事人約定一方將自己之財產以他方
    名義登記，而仍由自己管理、使用、處分，他方允就該財產
    為出名登記之契約，其成立側重於借名者與出名者間之信任
    關係，在性質上應與委任契約同視，倘其內容不違反強制、
    禁止規定或公序良俗者，固應賦予無名契約之法律上效力，
    並類推適用民法委任之相關規定。」最高法院98年度台上字
    第990 號判決意旨參照。
  (2)本件原告主張系爭不動產所有權登記予被告所有實係借名登
    記，以規避將來被課徵遺產稅云云，惟查證人庚○○即原告
    之友人於本院審理時證稱：因原告與第一任前妻，也有孩子
    ，慮及百年之後子女會為系爭不動產起爭執，第二任配偶的
    孩子年紀比較小，所以他要把房子送給被告等語（見本院卷
    第109 頁），復據證人己○○亦證稱：原告與戊○○辦理過
    戶時，一開始並未提到系爭不動產租金要如何處理，而是在
    辦理過戶後幾天，原告才要求想收系爭不動產之租金所得，
    適時其方擬1 張切結書讓原告拿回去簽等語（見本院卷第11
    1 至112 頁），若兩造間所有權移轉之原因為借名登記，揆
    諸前揭判決意旨，原告本有系爭不動產之管理、使用、處分
    權限，自得收取系爭不動產之租金，何須特別與被告另於97
    年6 月24日簽立切結書（見本院簡易庭卷第11頁）？又證人
    戊○○證稱：其以系爭不動產過戶給被告作為與原告離婚之
    附帶條件，因離婚可歸責事由在原告，至離婚協議書上所載
    內容為原告所要求，要這樣寫原告才放心，且其與原告於97
    年6 月19日離婚，即刻於當日委託己○○辦理移轉系爭不動
    產所有權給被告相關事宜等語（見本院卷第112 頁），並有
    證人戊○○所提出之家庭暴力通報表、驗傷診斷書、國防大
    學醫院診斷證明書、國泰醫院診斷證明、失蹤人口案件登記
    表等在卷可稽（見本院卷第135 頁至第141 頁），原告與戊○○於97年6 月19日離婚，並於當日至己○○之代書事務所
    辦理系爭不動產之移轉登記，有離婚協議書及己○○提出之
    委託書（本院卷第121 頁）可參，顯見戊○○證稱當時協議
    離婚內容是伊同意離婚，將系爭不動產返還給原告，但是原
    告要贈與給被告等人等語實在，足認被告甲○○辯稱系爭不
    動產係原告贈與給被告之詞，堪予採信。而切結書中提及系
    爭不動產日後所出租之租金全部由原告終生收取乙節，則屬
    前揭贈與契約之負擔，職是，本件兩造之真意應係附負擔之
    贈與，非原告所主張為借名登記。
(二)、原告是否得依民法第416 條規定撤銷系爭不動產之贈與行為
    ？
  (1)按「受贈人對於贈與人，有左列情事之一者，贈與人得撤銷
    其贈與：一、對於贈與人…有故意侵害之行為，依刑法有處
    罰之明文者。二、對於贈與人之有扶養義務而不履行者」，
    「左列親屬，互負扶養之義務：一、直系血親相互間」，「
    受扶養權利者，以不能維持生活而無謀生能力者為限。前項
    無謀生能力之限制，於直系血親尊親屬，不適用之」，民法
    第416 條第1 項第1 款、第2 款、第1114條第1 款、第1117
    條分別定有明文。次按「直系血親尊親屬，依民法第1117條
    規定，如能以自己財產維持生活者，自無受扶養之權利。易
    言之，直系血親尊親屬受扶養之權利，仍應受不能維持生活
    之限制。」最高法院96年度台上字第2823號判決意旨參照。
  (2)原告雖主張被告甲○○對其有傷害行為，並提出受理家庭暴
    力事件驗傷診斷書、臺北縣政府警察局汐止分局處理家暴案
    件調查紀錄表，惟從錄音光碟、汐止農會之錄影光碟及刑事
    庭勘驗筆錄中，可看出係原告對被告甲○○有尋釁舉動，（
    見本院卷第147 至154 頁），實無從據以認定被告甲○○對
    原告有何實際傷害行為，且此亦經本院刑事庭判決無罪，原
    告主張有民法第416 條第1 款之撤銷贈與事由，尚非可採。
    又原告主張被告甲○○未履行扶養部分，雖提出國防醫學院
    診斷證明書2 份，惟揆諸前揭條文及判決意旨，直系血親受
    扶養之權利，仍應受「不能維持生活之限制」，是直系血親
    尊親屬，如能以自己財產維持生活者，自無受扶養之權利。
    證人壬○○證稱：原告開賓士轎車等語，且戊○○證稱原告
    有現金，足認原告尚能以自己財產維持生活，並無不能維持
    生活之情狀（見本院卷第110 頁），而被告甲○○薪資有限
    ，必須養育被告丙○○、乙○○及女兒，扶養能力有限，表
    明願意與原告同住，供養生活所需，並無不扶養之事實，故
    原告亦無從主張依民法第416 條第1 項第2 款之撤銷贈與事
    由。
(三)、原告得否請求被告給付29萬7,000 元，及自99年2 月以後系
    爭不動產租金收入或本於扶養之法律關係請求繼續給付每月
    3 萬3,000 元？
    原告固主張被告有義務交付系爭不動產自97年10月至98年6
    月間共9 個月之租金，惟查證人庚○○證稱：其有問原告，
    甲○○薪水不高如何付房租，原告說要用系爭不動產租金來
    補貼被告甲○○租房子，還要給孫子讀書等語（本院卷第10
    9 頁），且證人壬○○亦到庭證稱：原告與被告住在伊服務
    的社區，伊對原告印象很深，因為原告開賓士轎車，原告跟
    他說對被告甲○○很好，原告有一個房租租金是要給他兒子
    繳現在的租金跟孫子的學費等語（見本院卷第109 頁至第11
    0 頁），益徵被告甲○○所辯可採，原告既然同意租金補貼
    被告作為生活費用，是被告受領該租金使用依法有據，原告
    縱使嗣後不再同意，亦不得溯及追討。原告所提出之切結書
    （見簡易庭卷第11頁），係用以證明對被告所有系爭不動產
    有收取租金之權，如系爭不動產無人承租，原告自無法主張
    前述權利。被告甲○○原將系爭不動產出租予訴外人馮國祥
    ，惟2 人已於99年2 月15日終止該租賃契約，系爭不動產現
    仍無人承租，此有租賃契約書、房租收付款明細及招租照片
     1張附卷足憑（見本院卷第168 頁至第174 頁），被告於系
    爭不動產順利出租前，原告自無由主張收取租金之權利。至
    扶養部分，誠如前述，原告尚無不能維持生活之情狀，亦無
    法主張基於扶養關係為3 萬3,000元之請求。
五、從而，原告主張依據民法第179、第259條、第263條、第416
    條規定，訴請被告給付如其聲明所示，為無理由，應予駁回
    。訴訟費用由敗訴之原告負擔。其假執行之聲請因訴經駁回
    ，失所附麗，一併駁回。
六、至兩造其餘攻擊防禦方法，經本院悉予審酌後，認均無礙於
    本件之判斷，於茲不贅。
七、據上論結，原告之訴為無理由，依民事訴訟法第78條判決如
    主文。
中    華    民    國    99    年    7     月    19    日
                  民事第二庭  法  官  絲鈺雲
以上正本證明與原本無異。
如對本判決上訴，應於判決送達後20日內向本院提出上訴狀；若
委任律師提起上訴者，應一併繳納上訴審裁判費，否則本院得不
命補正逕行駁回上訴。
中    華    民    國    99    年    7     月    21    日
                              書記官  林玫熹

司法院資訊處製作；財團法人民間司法改革基金會備份。
